---
title: |
  \vspace{1cm}
  \begin{tabular}{c}
  {\normalsize\textbf{UNIVERSIDAD NACIONAL DE ROSARIO}}\\
  {\Large Facultad de Ciencias Económicas y Estadística}\\
  \\
  \includegraphics[width=5cm]{LogoUNR.png}\\
  \vspace{1cm}
   \\
  {\huge\textbf{Análisis de datos de duración}} \\
  {\huge\textbf{en pacientes con cáncer de mama}}\\
  \\
  {\Large Rotterdam tumor bank - 1978-1985}\\
  \end{tabular}
  \vspace{5cm}
author: |
  *Alumnas:* Agustina Mac Kay y Rocio Canteros
date: "Año 2024"
output: pdf_document
extra_dependencies: ["babel"]
header-includes:
  - \usepackage{amsmath}
  - \usepackage[spanish,provide=*]{babel}
  - \addto\captionsspanish{\renewcommand{\tablename}{\textit{Tabla}}}
  - \addto\captionsspanish{\renewcommand{\thetable}{\textit{\arabic{table}}}}
  - \usepackage{array}
  - \usepackage{caption}
  - \usepackage{hyperref}
---

```{r setup, echo=FALSE}
knitr::opts_chunk$set(warning = FALSE, message = FALSE, echo = FALSE)
```

## Introducción

El cáncer de mama es un tipo de cáncer primario, que se origina en la mama y puede propagarse a otros tejidos u órganos del cuerpo. Es el tipo de cáncer más frecuente y la causa más común de muerte por cáncer en mujeres a nivel mundial.[^1]

[^1]: Fuente: [\textcolor{blue}{\underline{Organización Panamericana de la Salud}}](https://www.paho.org/es/temas/cancer-mama)

En este estudio se trabajará con información acerca de 583 mujeres que fueron sometidas, entre 1978 y 1985, a una cirugía primaria para extirpar el tumor.

Los datos fueron obtenidos de la base *rotterdam* del paquete *survival* de R. La misma cuenta con el tiempo desde la cirugía hasta la muerte o pérdida de seguimiento de las pacientes, junto a otras covariables basales que se detallan a continuación:

-   **Age**: edad al momento de la cirugía (en años).
-   **Meno**: estado menopáusico, donde 0 = premenopáusico y 1 = postmenopáusico.
-   **Hormon**: variable indicadora de haber recibido un tratamiento hormonal.
-   **Chemo**: variable indicadora de haber recibido quimioterapia.
-   **Pgr**: receptores de progesterona (en fmol/l).
-   **Er**: receptores de estrógeno (en fmol/l).
-   **Grade**: grado de diferenciación del tumor, con valores 2 o 3.
-   **Size**: tamaño del tumor, con niveles: menos de 20mm, entre 20 y 50mm, 50mm.

De la totalidad de mujeres en estudio, se cuenta con el tiempo exacto hasta la muerte de 377 de ellas y 206 censuras.

```{r echo=FALSE}
library(tidyverse)
library(gridExtra)
library(survival)  # Para el ajuste de modelos de Cox 
library(survminer) # Crear gráficos con la función ggsurvplot()
library(lmtest) # Para calcular la significancia de los Beta 
library(corrplot) #Para el gráfico de correlaciones

datos <- rotterdam %>%
  filter(year <= 1985) %>%
  select(-c(nodes, rtime, recur))

datos$grade <- as.factor(datos$grade)
```

## Elección del modelo

Para hallar el modelo de Cox más adecuado, se utilizará el método de selección de modelos propuesto por Collet y un nivel de significación de 0.05 en todos los pasos.

### Selección de variables

```{r, include=FALSE}
#Modelo sin covariables
modelo_nulo <- coxph(Surv(dtime, death) ~ 1, ties = "breslow", data = datos)
loglik_nulo <- modelo_nulo$loglik

#Modelos con una sola variable:
# 1) Edad:
modelo_edad <- coxph(Surv(dtime, death) ~ age, ties = "breslow",
                     data = datos)

loglik_edad <- modelo_edad$loglik[2]

#Comparación del modelo con el modelo nulo

lrtest(modelo_nulo, modelo_edad) # Test significativo


# 2) Menopausia
modelo_meno <- coxph(Surv(dtime, death) ~ meno, ties = "breslow",
                     data = datos)

loglik_meno <- modelo_meno$loglik[2]

#Comparo con el modelo nulo:
lrtest(modelo_nulo, modelo_meno) # Test significativo


# 3) Terapia hormonal:
modelo_hormon <- coxph(Surv(dtime, death) ~ hormon, ties = "breslow",
                       data = datos)

#Comparo con el modelo nulo:
lrtest(modelo_nulo, modelo_hormon) # Test no significativo


# 4) Quimioterapia:
modelo_chemo <- coxph(Surv(dtime, death) ~ chemo, ties = "breslow", data = datos)


#Comparo con el modelo nulo:
lrtest(modelo_nulo, modelo_chemo) # Test no significativo


# 5) Receptores de progesterona:
modelo_pgr <- coxph(Surv(dtime, death) ~ pgr, ties = "breslow",
                    data = datos)


# Comparo con el modelo nulo:
lrtest(modelo_nulo, modelo_pgr)  # Test no significativo


# 6) Receptores de estrógeno:
modelo_er <- coxph(Surv(dtime, death) ~ er, ties = "breslow",
                   data = datos)


#Comparo con el modelo nulo:
lrtest(modelo_nulo, modelo_er)  # Test significativo



# 7) Grado de diferenciación:
modelo_grade <- coxph(Surv(dtime, death) ~ grade, ties = "breslow",
                      data = datos)


# Compraro con el modelo nulo:
lrtest(modelo_nulo, modelo_grade)  #Test significativo


# 8) Tamaño del tumor:
modelo_size <- coxph(Surv(dtime, death) ~ size, ties = "breslow",
                     data = datos)


#Comparación con el modelo nulo:
lrtest(modelo_nulo, modelo_size) #Test significativo

# En resumen, resultaron significativos: edad, menopausia, receptores de estrógeno, grado de diferenciación y tamaño del tumor.
```


Para tratar las variables *Tamaño* y *Grado* se definen las siguientes 3 variables dummies:

$$
\begin{array}{ccc||cc}
\text{size} & S_1 & S_2 & \text{grade} & G\\
\hline
< 20 & 0 & 0 & 2 & 0\\
20\text{-}50 & 1 & 0 & 3 & 1\\
> 50 & 0 & 1 & & 
\end{array}
$$

En primer lugar, se comparan modelos que incluyen una sola variable a la vez contra un modelo sin cova- riables.

Las hipótesis en contraste son:

\begin{align*}
\begin{cases}
H_0) \quad &\beta_j = 0 \\
&\qquad \qquad \quad \text{con} \; j = \overline{1,8} \\
H_1) \quad &\beta_j \neq 0
\end{cases}
\end{align*}

Con los resultados observados en la *Tabla 1* se determina que las variables significativas en esta etapa de la selección son: *Edad*, *Menopausia*, *Receptores de estrógeno*, *Grado de diferenciación* y *Tamaño del tumor*. 

\newpage

\begin{table}[h!]
    \centering
    \[
    \begin{array}{c|c|c}
    \text{Variable} & p\,\text{-value} & \text{Decisión} \\
    \hline
    \text{Edad} & \sim 0 & \text{Rechazo H}_0 \\
    \text{Menopausia} & \sim 0 & \text{Rechazo H}_0 \\
    \text{Tratamiento hormonal} & 0.8381 & \text{No rechazo H}_0 \\
    \text{Quimioterapia} & 0.4217 & \text{No rechazo H}_0 \\
    \text{Receptores de progesterona} & 0.1316 & \text{No rechazo H}_0 \\
    \text{Receptores de estrógeno} & 0.0017 & \text{Rechazo H}_0 \\
    \text{Grado de diferenciación} & 0.0004 & \text{Rechazo H}_0 \\
    \text{Tamaño} & \sim 0 & \text{Rechazo H}_0
    \end{array}
    \]
    \caption{Test de hipótesis para la comparación de modelos univariados contra el modelo nulo}
\end{table}

En segundo lugar, se evaluará si cada una de esas variables sigue siendo significativa en presencia de las demás seleccionadas.

Para cada variable, se compara entonces un modelo que contenga todas las variables significativas hasta el momento, excepto la variable en cuestión, contra un modelo que sí la incluya.

- Modelo con todas las variables significativas: 

$$
h_i(t) = h_0(t) \cdot \exp(\beta_1 \cdot \text{age}_i + \beta_2 \cdot \text{meno}_i + \beta_3 \cdot \text{er}_i + \beta_4 \cdot G_i + \beta_5 \cdot S_{1i} + \beta_6 \cdot S_{2i})
$$

- Modelos de comparación:

1) Sin la variable *Edad*: 

$$h_i(t) = h_0(t) \cdot \exp(\beta_2 \cdot \text{meno}_i + \beta_3 \cdot \text{er}_i + \beta_4 \cdot G_i + \beta_5 \cdot S_{1i} + \beta_6 \cdot S_{2i})$$

2) Sin la variable *Menopausia*: 

$$h_i(t) = h_0(t) \cdot \exp(\beta_1 \cdot \text{age}_i + \beta_3 \cdot \text{er}_i + \beta_4 \cdot G_i + \beta_5 \cdot S_{1i} + \beta_6 \cdot S_{2i})$$

3) Sin la variable *Receptores de estrógeno*: 

$$h_i(t) = h_0(t) \cdot \exp(\beta_1 \cdot \text{age}_i + \beta_2 \cdot \text{meno}_i + \beta_4 \cdot G_i + \beta_5 \cdot S_{1i} + \beta_6 \cdot S_{2i})$$

4) Sin la variable *Grado de diferenciación del tumor*: 

$$h_i(t) = h_0(t) \cdot \exp(\beta_1 \cdot \text{age}_i + \beta_2 \cdot \text{meno}_i + \beta_3 \cdot \text{er}_i + \beta_5 \cdot S_{1i} + \beta_6 \cdot S_{2i})$$

5) Sin la variable *Tamaño del tumor*: 

$$h_i(t) = h_0(t) \cdot \exp(\beta_1 \cdot \text{age}_i + \beta_2 \cdot \text{meno}_i + \beta_3 \cdot \text{er}_i + \beta_4 \cdot G_i)$$

\newpage

\underline{Hipótesis}: las hipótesis del test se dividen en 2 casos:

- Variables con 1 solo coeficiente asociado en el modelo:

\begin{align*}
\begin{cases}
H_0) \quad &\beta_j = 0 \\
&\qquad \qquad \quad \text{con} \; j = \overline{1,4} \\
H_1) \quad &\beta_j \neq 0
\end{cases}
\end{align*}


- Variable *Tamaño del tumor*, que cuenta con 2 coeficientes asociados en el modelo:

\begin{align*}
\begin{cases}
H_0) &\, \beta_5 = \beta_{6} = 0 \\
H_1) &\, \text{Al menos un} \quad \beta_j \neq 0, \quad \text{con} \; j = \overline{5,6}
\end{cases}
\end{align*}

```{r, include=FALSE}
#Se define el modelo con las variables importantes:
modelo1 <- coxph(Surv(dtime, death) ~ age + meno + er + grade + size,
                 ties = "breslow", data = datos)

# Para cada variable importante, comparamos el modelo 1 contra un modelo que no contenga la variable de interés y así evaluamos su significancia

# 1) Variable Edad
modelo_sin_age <- coxph(Surv(dtime, death) ~ meno + er + grade + size,
                        ties = "breslow", data = datos)

lrtest(modelo_sin_age, modelo1) # Test significativo

# 2) Variable Menopausia
modelo_sin_meno <- coxph(Surv(dtime, death) ~ age + er + grade + size,
                         ties = "breslow", data = datos)

lrtest(modelo_sin_meno, modelo1) # Test no significativo

# 3) Variable Receptores de estrógeno
modelo_sin_er <- coxph(Surv(dtime, death) ~ age + meno + grade + size,
                       ties = "breslow", data = datos)

lrtest(modelo_sin_er, modelo1) # Test no significativo

# 4) Variable Grade
modelo_sin_grade <- coxph(Surv(dtime, death) ~ age + meno + er + size,
                          ties = "breslow", data = datos)

lrtest(modelo_sin_grade, modelo1) # Test significativo

# 5) Variable Size
modelo_sin_size <- coxph(Surv(dtime, death) ~ age + meno + er + grade,
                         ties = "breslow", data = datos)

lrtest(modelo_sin_size, modelo1) # Test significativo

# En resumen, las variables que resultaron significativas en un modelo que contiene la edad, menopausia, receptores de estrógeno, grado y tamaño del tumor son: edad, grado y tamaño del tumor.
```

\begin{table}[h!]
  \centering
  \[
  \begin {array} {c|c|c}
  \text{Variable} & p\,\text{-value} & \text{Decisión} \\
  \hline
  \text{Edad} & 0.0229 & \text{Rechazo H}_0 \\
  \text{Menopausia} & 0.5586 & \text{No rechazo H}_0 \\
  \text{Receptores de estrógeno} & 0.1276 & \text{No rechazo H}_0 \\
  \text{Grado de diferenciación} & 0.0056 & \text{Rechazo H}_0 \\
  \text{Tamaño} & \sim 0 & \text{Rechazo H}_0 \\
  \end {array}
  \]
  \caption{Test de hipótesis para probar la significancia de las variables en presencia de las demás}
\end{table}


Teniendo en cuenta los resultados de las comparaciones en la *Tabla 2*, el modelo que se obtiene es: $$h_i(t) = h_0(t) \cdot \exp(\beta_1 \cdot \text{age}_i + \beta_2 \cdot G_i + \beta_3 \cdot S_{1i} + \beta_4 \cdot S_{2i})$$

Sin embargo, este no es el modelo final. El siguiente paso es evaluar si ahora las variables que se descartaron en el primer paso son o no significativas.

```{r, include=FALSE}
# Modelo con las variables significativas hasta el momento
modelo2 <- coxph(Surv(dtime, death) ~ age + grade + size, ties = "breslow",
                 data = datos)

# Para evaluar la significancia de las covariables que descartamos en la primer etapa de la selección,comparamos el modelo 2 contra un modelo que contenga sus mismas variables más cada una de las covariables.

# 1) Variable "Tratamiento hormonal"
modelo2_con_hormon <- coxph(Surv(dtime, death) ~ age + grade + size +
                              hormon, ties = "breslow", data = datos)
 
 lrtest(modelo2, modelo2_con_hormon) # Test no significativo
 
# 2) Variable Quimioterapia
modelo2_con_chemo <- coxph(Surv(dtime, death) ~ age + grade + size + chemo,
                           ties = "breslow", data = datos)
 
lrtest(modelo2, modelo2_con_chemo) # Test significativo

# 3) Variable Receptores de progesterona:
modelo2_con_pgr <- coxph(Surv(dtime, death) ~ age + grade + size + pgr, 
                         ties = "breslow", data = datos)
 
lrtest(modelo2, modelo2_con_pgr) #No es significativa

# En resumen, el efecto de la Quimioterapia es significativo en un modelo que incluye también a la edad y el grado y tamaño del tumor. Tratamiento hormonal y Receptores de Progesterona siguen sin ser significativos.

# Llamamos "modelo 3" a nuestro nuevo modelo
modelo3 <- coxph(Surv(dtime, death) ~ age + chemo + grade + size,
                 ties = "breslow", data = datos)
```

\begin{table}[h!]
  \centering
  \[
  \begin{array} {c|c|c}
  \text{Variable} & p\,\text{-value} & \text{Decisión} \\
  \hline
  \text{Tratamiento hormonal} & 0.5420 & \text{No rechazo H}_0 \\
  \text{Quimioterapia} & 0.0209 & \text{Rechazo H}_0 \\
  \text{Receptores de progesterona} & 0.3811 & \text{No rechazo H}_0 \\
  \end{array}
  \]
  \caption{Significancia de las variables descartadas en el paso 1 en presencia de las seleccionadas en el paso 2}
\end{table}


Por lo observado en la *Tabla 3*, se debe agragar *Quimioterapia* al modelo, quedando de la siguiente manera: $$h_i(t) = h_0(t) \cdot \exp(\beta_1 \cdot \text{age}_i + \beta_2 \cdot \text{chemo}_i + \beta_3 \cdot G_i + \beta_4 \cdot S_{1i} + \beta_5 \cdot S_{2i})$$

Por último, se prueban las interacciones dobles entre las variables pero ninguna resulta significativa, por lo que el modelo actual no se altera.

```{r, eval=FALSE}
# === Prueba de significancia de las interacciones dobles ===

#Interaccion Edad-Quimioterapia
modelo_int1 <- coxph(Surv(dtime, death) ~ age + chemo +  grade + size + age*chemo,
                     ties = "breslow", data = datos)

lrtest(modelo3, modelo_int1) #Test no significativo


#Interacción Edad-Grado
modelo_int2 <- coxph(Surv(dtime, death) ~ age + chemo +  grade + size + age*grade,
                     ties = "breslow", data = datos)

lrtest(modelo3, modelo_int2) #Test no significativo


#Interacción Edad-Tamaño:
modelo_int3 <- coxph(Surv(dtime, death) ~ age + chemo +  grade + size + age*size,
                     ties = "breslow", data = datos)

lrtest(modelo3, modelo_int3) #Test no significativo


#Interacción Quimioterapia-Grado:
modelo_int4 <- coxph(Surv(dtime, death) ~ age + chemo +  grade + size + chemo*grade,
                     ties = "breslow", data = datos)

lrtest(modelo3, modelo_int4) #Test no significativo


#Interacción Quimioterapia-Tamaño:
modelo_int5 <- coxph(Surv(dtime, death) ~ age + chemo +  grade + size + chemo*size,
                     ties = "breslow", data = datos)

lrtest(modelo3, modelo_int5) #Test no significativo


#Interacción Grado-Tamaño:
modelo_int6 <- coxph(Surv(dtime, death) ~ age + chemo +  grade + size + grade*size,
                     ties = "breslow", data = datos)

lrtest(modelo3, modelo_int6) #Test no significativo

```

### Linealidad

Cuando se tienen variables de tipo continua se debe analizar si incluirlas en el modelo de forma lineal o no lineal.

En este caso, la única variable continua que se tiene es *Edad*, por lo que se plantean las siguientes hipótesis:

\begin{align*}
\begin{cases}
H_0)\quad &\text{El efecto de Edad es lineal} \\
H_1)\quad &\text{El efecto de Edad NO es lineal}
\end{cases}
\end{align*}


```{r, include=FALSE}
# Variable Edad

datos2 <- datos %>% 
  mutate(
    age_d1 = ifelse(age >= 40 & age < 50, 1, 0),
    age_d2 = ifelse(age >= 50 & age < 65, 1, 0),
    age_d3 = ifelse(age >= 65, 1, 0)
  ) %>% 
  mutate(
    age_factor = case_when(
      age < 40 ~ 1,
      age >= 40 & age < 50 ~ 2,
      age >= 50 & age < 65 ~ 3,
      age >= 65 ~ 4
    )
  )

modelo3_edad_dummie <- coxph(Surv(dtime, death) ~ age_d1 +
                            age_d2 + age_d3+ chemo + grade
                            + size, ties = "breslow",
                            data = datos2)

modelo3_edad_factor <- coxph(Surv(dtime, death) ~ age_factor + chemo + grade + size, ties = "breslow", data = datos2)

lrtest(modelo3_edad_factor, modelo3_edad_dummie) # Test no significativo, variable LINEAL
```

Como la probabilidad asociada al test es mayor a 0.05, es correcto incluir la edad al modelo de forma lineal.

Con este resultado, se concluye que el modelo seleccionado es el presentado con anterioridad:
$$
h_i(t) = h_0(t) \cdot \exp(\beta_1 \cdot \text{age}_i + \beta_2 \cdot \text{chemo}_i + \beta_3 \cdot G_i + \beta_4 \cdot S_{1i} + \beta_5 \cdot S_{2i})
$$

### Comprobación de supuestos

El modelo propuesto solo es válido si se cumple el supuesto de hazards proporcionales. Para comprobarlo, se utilizan los residuos de Schoenfeld obtenidos para cada variable y el test de Grambsch y Therneau.

```{r}
#H_0)Los hazards son proporcionales
test <- cox.zph(modelo3)
```

\begin{table}[h!]
  \centering
  \[
  \begin{array} {c|c}
  \text{Variable} & p\,\text{-value} \\
  \hline
  \text{Edad} & \sim 0 \\
  \text{Quimioterapia} & 0.0438\\
  \text{Grado} & 0.2969 \\
  \text{Tamaño} & 0.1809 \\
  \hline
  \text{Global} & 0.0004 \\
  \end{array}
  \]
  \caption{Test de hipótesis para la comprobación del supuesto de hazards proporcioneales}
\end{table}

```{r, fig.height=3.5}
#Convertimos la información de "test" en datos que puedan usarse en ggplot()
time <- test$time
residuals <- as.data.frame(test$y)
variables <- c("Edad", "Quimioterapia", "Grado", "Tamaño")

data <- data.frame(
  time = rep(time, ncol(residuals)),
  residuals =as.vector(as.matrix(residuals)),
  variable = rep(variables, each = length(time))
)

#Gráfico de residuos
ggplot(data = data, aes(x = time, y = residuals)) +
  geom_point(pch = 21, color = "black") +
  geom_smooth(method = "loess", se = F, color = "steelblue2") +
  facet_wrap(~variable, scales = "free_y")+
  labs(x = "Tiempo", y = "Residuos", caption = "Figura 1: Comprobación gráfica del supuesto de hazards proporcinales") +
  theme_bw() +
  theme(plot.caption = element_text(hjust = 0.5))
```

Los resultados de los test (*Tabla 4*), de manera global, indican que el supuesto no se cumple ya que se rechaza la hipótesis nula. En particular, las variables que no cumplen con la proporcionalidad de los hazards son *Edad* y *Quimioterapia*. Esto puede constatarse también de forma gráfica (*Figura 1*) al ver que los residuos de *Quimioterapia* no están divididos en dos grupos (cantidad de categorías que tiene), lo que sí sucede con *Grado* y *Tamaño*. 

De la variable *Edad*, por ser continua, se debería observar un patrón aleatorio, pero se observa que los puntos están menos dispersos al avanzar el tiempo.

Para poder incluir las 2 variables que son significativas pero no cumplen el supuesto de proporcionalidad, se decide lo siguiente:

- Categorizar la variable *Edad* en 4 categorías: Menores de 40 años, Entre 40 y 50 años, Entre 50 y 65 años y Mayores de 65 años.

- Estratificar el modelo por la variable *Quimioterapia*.

```{r, results='hide'}
# Planteamos un modelo estratificando por quimioterapia y otro sin estratificar. En ambos se incorpora a Age a través de dummies.

# -- Modelo estratificado --

modelo_estrat <- coxph(Surv(dtime, death) ~
                      age_d1 + age_d2 + age_d3 + strata(chemo)+
                      grade + size, ties = "breslow",
                      data = datos2)

cox.zph(modelo_estrat) # GLOBAL:0.087

# == Modelo sin estratificar ==

# Edad dummies
modelo4 <- coxph(Surv(dtime, death) ~
                      age_d1 + age_d2 + age_d3 + chemo +
                      grade + size, ties = "breslow",
                      data = datos2)

test2 <- cox.zph(modelo4)
cox.zph(modelo4) # GLOBAL:0.046

```

\begin{table}[h!]
  \centering
  \begin{minipage}{0.48\textwidth}
    \centering
    \[
    \qquad \qquad \qquad \qquad
    \begin{array}{c|c}
    \text{Variable} & p\,\text{-value} \\
    \hline
    \text{A}_1 & 0.540 \\
    \text{A}_2 & 0.500 \\
    \text{A}_3 & 0.063 \\
    \text{Grado} & 0.201 \\
    \text{Tamaño} & 0.123 \\
    & \\
    \hline
    \text{Global} & 0.087 \\
    \end{array}
    \]
  \end{minipage}
  \begin{minipage}{0.48\textwidth}
    \centering
    \[
    \begin{array}{c|c}
    \text{Variable} & p\,\text{-value} \\
    \hline
    \text{A}_1 & 0.208 \\
    \text{A}_2 & 0.592 \\
    \text{A}_3 & 0.014 \\
    \text{Grado} & 0.259 \\
    \text{Tamaño} & 0.117 \\
    \text{Quimioterapia} & 0.065 \\
    \hline
    \text{Global} & 0.046 \\
    \end{array}
    \qquad \qquad \qquad \qquad
    \]
  \end{minipage}
  \caption{Test de comprobación del supuesto de hazards proporcionales estratificando por Quimioterapia (tabla derecha) y sin estratificar (tabla izquierda)}
\end{table}

En la *Tabla 5* se puede observar que el supuesto se cumple solo para el modelo estratificado. Sin embargo, la probabilidad asociada al test del modelo sin estratificar es muy cercano a 0.05, y dicho modelo brinda la posibilidad de estimar un parámetro para *Quimioterapia*, que es una variable importante para el problema.

Por lo tanto, se decide igualmente utilizar el modelo sin estratificar. De esta forma, el modelo final contiene las siguientes variables:

- **Edad** (categorizada).

- **Quimioterapia**.

- **Grado de diferenciación tumoral**.

- **Tamaño del tumor**.

Por lo que el modelo estimado resulta ser: $$\hat{h_i} (t) = \hat{h_0} (t) \cdot exp(-0.05 \cdot A_{1i} + 0.5 \cdot A_{2i} + 0.77 \cdot A_{3i} + 0.35 \cdot \text{chemo}_i + 0.31 \cdot G_i + 0.38 \cdot S_{1i} + 0.84 \cdot S_{2i})$$

\newpage

## Interpretación del modelo

### Coeficientes

Con solo mirar los coeficientes del modelo se puede concluir:

- El perfil de paciente femenino con mejor prónostico al realizar la cirugía primaria de extracción del tumor mamario es: mujer entre 40 y 50 años de edad, que no recibió quimioterapia y que posee un tumor de grado 2 con menos de 20cm de diámetro.

- El perfil de paciente femenino con el peor pronóstico es: mujer mayor a 65 años de edad, que recibió quimioterapia y posee un tumor de grado 3 con más de 50cm de diámetro.

### Razones de hazards

Otra forma de interpretar el modelo es obteniendo razones de hazards, y sus respectivos intervalos de confianza, para distintos valores de las variables. 

#### 1) Grado y Tamaño: 
Con la interpretación de los coeficientes del modelo se pudo concluir que el tumor más grave es el de grado 3 y tamaño mayor a 50mm, y el menos grave es el de grado 2 y tamaño menor o igual a 20mm. Para cuantificar la diferencia entre ambos tumores se calcula la razón de hazards para un grupo etario y tratamiento de quimioterapia fijos.

```{r, eval=FALSE, results='hide'}
rh <- exp(0.31+0.839)

vcov(modelo4)

centro <- 0.31+0.839
IC_inf <- exp(centro-1.96*sqrt(0.119^2+0.159^2+2*(-0.001)))
IC_sup <- exp(centro+1.96*sqrt(0.119^2+0.159^2+2*(-0.001)))
```


#### 2) Tamaño y Quimioterapia: 
La quimioterapia podría no ser tan beneficiosa en mujeres con tumores chicos, o no ser eficiente en mujeres con un cáncer muy avanzado. Por eso resulta de interés analizar la relación entre *Tamaño* y *Quimioterapia*.


```{r, eval=FALSE, results='hide'}
# Primer RH
rh <- exp(0.839)/exp(0.35)

vcov(modelo4)

centro <- 0.839-0.35
IC_inf <- exp(centro - 1.96*sqrt(0.158^2 + 0.159^2 - 2*(-0.001) ))
IC_sup <- exp(centro + 1.96*sqrt(0.158^2 + 0.159^2 - 2*(-0.001) ))

# Los limites como se calculan?

# Segunda RH
rh <- exp(0.35+0.839)

vcov(modelo4)

centro <- 0.35+0.839
IC_inf <- exp(centro-1.96*sqrt(0.158^2+0.159^2+2*(-0.001)))
IC_sup <- exp(centro+1.96*sqrt(0.158^2+0.159^2+2*(-0.001)))

```

#### 3) Edad: 
Puede interesar, por ejemplo, comparar las funciones hazard de mujeres para dos grupos etarios: las menores de 40 años y aquellas entre 50 y 65 años.

```{r, eval=FALSE, results='hide'}
rh <- exp(0.495)

centro <- 0.495

IC_inf <- exp(centro-1.96*0.21)
IC_sup <- exp(centro+1.96*0.21)
```

$$
\begin{array} {c|c|c}
RH & \text{Estimación puntual} & \text{Intervalo} \\
\hline
G=3; \; T \leq 20 \; \text{vs} \; G=2, \; T \geq 50 & 3.155 & (2.159; 4.610) \\
\rule{0pt}{2.5ex} \\
Q=\text{no}, \; T \; >50 \; \text{vs} \; Q=\text{si}, \; T \leq 20 & 1.63 & (1.034; 2.578) \\
\rule{0pt}{2.5ex} \\
Q=\text{si}, \; T \; >50 \; \text{vs} \; Q=\text{no}, \; T \leq 20 & 3.284 & (2.135;5.051) \\
\rule{0pt}{2.5ex} \\
\text{Mujeres entre 50 y 65 años}\; \text{vs} \;\text{menores de 40} & 1.640 & (1.086;2.476) \\
\end{array}
$$

#### 1) 
La tasa de mortalidad de pacientes con grado de diferenciación tumoral 3 y un tumor de más de 50mm de diámetro es, como mínimo un 116% y como máximo un 361% mayor que esa misma tasa para pacientes con grado 2 de diferenciación y un tumor de 20mm de diámetro o menos, para un grupo etario y *Quimioterapia* fijos.

#### 2) 
La tasa de mortalidad para mujeres que no recibieron quimioterapia teniendo un tumor de más de 50 mm es, como mínimo, un 3% mayor y, a lo sumo, un 158% mayor que esa misma tasa para mujeres que sí recibieron quimioterapia pero tienen un tumor de 20 mm o menos; para mujeres del mismo rango etario y grado de tumor.

Por otro lado, la tasa de mortalidad para mujeres que tienen un tumor de más de 50 mm y recibieron quimioterapia es, al menos, un 113% mayor y, como máximo, 405% mayor que esa misma tasa para mujeres cuyo tumor mide 20 mm o menos y no recibieron quimioterapia; para mujeres del mismo rango etario y grado de tumor.

#### 3) 
La tasa de mortalidad de mujeres entre 50 y 65 años es, al menos, un 8.6% mayor y, como mucho, un 148% mayor que esa misma tasa para mujeres de menos de 40 años, manteniendo fijas las demás variables.



```{r, eval=FALSE, results='hide'}
# Probaremos de hacer un modelo tomando a la edad como una covariable dependiente del tiempo, a ver si eso soluciona el incumplimiento del supuesto de hazards proporcionales

# Modelos con variables dependientes del tiempo

# Edad continua*t
modelo5 <- coxph(Surv(dtime, death) ~ age + tt(age) + chemo +
                   grade + size, tt = function(x, t, ...) x*t,
                 ties = 'breslow', data = datos2)

# Comparación de modelos
verosim_Modelo <- -2*modelo3$loglik[2]
verosim_Modelo_tage <- -2*modelo5$loglik[2]

pchisq(verosim_Modelo - verosim_Modelo_tage, df=1, lower.tail = FALSE) # Significativo

# Residuos de Schoenfeld

schoenfeld_res <- residuals(modelo5, type = "schoenfeld")
schoenfeld_tt_age <- schoenfeld_res[, "tt(age)"]
schoenfeld_age <- schoenfeld_res[, "age"]

# Crear un gráfico de los residuos de Schoenfeld contra el tiempo
plot(datos2$dtime[datos2$death == 1], schoenfeld_tt_age, 
     xlab = "Tiempo",
     ylab = "Residuos de Schoenfeld para tt(age)",
     main = "Residuos de Schoenfeld para tt(age) vs. Tiempo")
abline(h = 0, col = "red")

# Comprobación del supuesto en un modelo con edad categórica*t
modelo6 <- coxph(Surv(dtime, death) ~ age_d1 + age_d2 + age_d3 + tt(age_d1) + tt(age_d2) + tt(age_d3) + chemo + grade + size, tt = function(x, t, ...) x*t,
                 ties = 'breslow', data = datos2)

verosim_Modelo <- -2*modelo4$loglik[2]
verosim_Modelo_tage <- -2*modelo6$loglik[2]

pchisq(verosim_Modelo - verosim_Modelo_tage, df=3, lower.tail = FALSE) # Significativo

# Comprobación del supuesto en un modelo con edad categórica*log(t)
modelo7 <- coxph(Surv(dtime, death) ~ age_d1 + age_d2 + age_d3 + tt(age_d1) + tt(age_d2) + tt(age_d3) + chemo + grade + size, tt = function(x, t, ...) x*log(t),
                 ties = 'breslow', data = datos2)

verosim_Modelo <- -2*modelo4$loglik[2]
verosim_Modelo_tage <- -2*modelo7$loglik[2]

pchisq(verosim_Modelo - verosim_Modelo_tage, df=3, lower.tail = FALSE) # Significativo
```

```{r}
summary(modelo6)
```

